【裁判字號】    98,判,1298
【裁判日期】    981029
【裁判案由】    國軍老舊眷村改建條例
【裁判全文】
最  高  行  政  法  院  判  決
                                      98年度判字第1298號
上  訴  人  甲○○（即盧德勝之繼承人）
訴訟代理人  王振志  律師
被 上訴 人  國防部
代  表  人  高華柱
上列當事人間國軍老舊眷村改建條例事件，上訴人對於中華民國
96年11月8日臺北高等行政法院96年度訴字第759號判決，提起上
訴，本院判決如下：
    主  文
上訴駁回。
上訴審訴訟費用由上訴人負擔。
    理  由
一、上訴人於民國（下同）94年5月30日，以其係國防部空軍司
    令部（原名稱為國防部空軍總司令部，95年2月15日變更名
    稱為國防部空軍司令部，下稱空軍司令部）列管臺北市凌雲
    五村眷舍（下稱系爭眷村）原眷戶盧德勝（88年2月18日死
    亡）之配偶，其為盧德勝之唯一合法繼承人，可繼承盧德勝
    之眷戶輔助購宅權益，按原核配24坪眷舍核算，應核給其輔
    助購宅款新臺幣（下同）350萬餘元云云，向空軍司令部軍
    務署申請承受盧德勝享有之眷戶輔助購宅權益。空軍司令部
    軍務署以94年6月16日穹義字第1459號函復其無法接替原眷
    戶之輔助購宅權益等語。上訴人又於94年9月12日函空軍司
    令部，以其申請承受盧德勝眷舍輔助購宅權益一案，逾2個
    月未獲回覆云云。空軍司令部以94年9月23日函復略以：「
    上訴人請求核發輔助購宅款一案，前經該部94年6月16日穹
    義字第1459號書函復在案。又依國軍老舊眷村重建試辦期間
    作業要點（以下簡稱老舊眷村重建試辦要點）及臺灣地區與
    大陸地區人民關係條例（下稱兩岸人民關係條例）等規定，
    上訴人不符合原眷戶權益承受資格，不合申領輔助購宅款，
    亦無法接替眷戶輔助購宅相關權益」等語。上訴人不服，提
    起訴願，經訴願機關決定將原處分撤銷，責由空軍司令部於
    收受該決定書之次日起1個月內，移轉權責機關辦理。被上
    訴人遂於95年6月1日函，否准所請（下稱原處分）。上訴人
    不服，提起訴願經遭決定駁回後，提起行政訴訟，經原審以
    96年度訴字第759號判決（下稱原判決）駁回。上訴人仍不
    服，遂提起本件上訴。
二、上訴人起訴主張：上訴人係空軍司令部列管系爭眷村原眷戶
    盧德勝之配偶，且為唯一合法繼承人，可繼承盧德勝之眷戶
    輔助購宅權益，依國軍老舊眷村改建條例（下稱眷改條例）
    第5條規定，並非屬不得作為繼承標的之一身專屬權，且未
    限於臺灣地區之配偶始得適用。系爭眷村改建工程係於87年
    12月間始進行施工，則盧德勝之眷舍改建補助款權利之發生
    應係於施工當時，有關兩岸人民所涉繼承權事宜，當應適用
    當時兩岸人民關係條例第67條之規定。被上訴人82年12月24
    日(82)恭慈字第14033號令（下稱82年12月24日令），稽其
    內容，若原眷戶死亡，而臺灣地區無繼承人時，就不辦理大
    陸地區繼承人之輔導購宅權益接替。否定大陸人民配偶之繼
    承權，顯然與兩岸人民關係條例第66條及第67條肯定大陸人
    民配偶繼承權之規定有違，亦違反眷改條例第5條規定，應
    不予適用等語，為此，訴請將訴願決定暨原處分均撤銷並命
    被上訴人應給付上訴人200萬元。
三、被上訴人則以：依眷改條例第28條第1項前段規定，如在85
    年2月6日以前已完成改建之眷村或已報行政院核定改建之眷
    村，仍依被上訴人之原規定辦理眷村改建，而不適用眷改條
    例辦理眷村改建。系爭眷村係在81年8月12日報請行政院以
    台81財字第28991號函核定，由被上訴人自建眷宅辦理改建
    ，故系爭眷村應適用國防部之原規定辦理。又依82年12月24
    日令之意旨可知，盧德勝死亡後在臺灣地區既無繼承人，其
    原配眷舍即應由被上訴人收回改配其他有眷無舍官士，上訴
    人為大陸地區之配偶並非臺灣地區之繼承人，自不得請求辦
    理輔助購宅權益接替事宜。又原眷戶輔助購宅權益，其性質
    係屬於原眷戶個人一身專屬之公法上權利，並非私法之財產
    上一切權利義務關係，自不屬於繼承之標的，故上訴人主張
    其因係盧德勝大陸地區之繼承人，應可繼承盧德勝之眷舍改
    建輔助購宅權益，亦有所誤解等語，資為抗辯，求為判決駁
    回上訴人之訴。
四、原審斟酌全辯論意旨及調查證據結果，以：（一）系爭眷村
    坐落之國有土地係被上訴人報經行政院於81年核定之專案讓
    售該部自建眷宅，有行政院81年8月12日台81財字第28991號
    函乙件在卷可稽。是以，盧德勝配住之系爭眷舍既於眷改條
    例85年2月5日公布施行前，早於81年8月12日經行政院核定
    改建，其改建、遷建、計價、核配、預算編列與收支及輔助
    購宅事項，自應適用老舊眷村重建試辦要點之相關規定。本
    件上訴人之配偶盧德勝死亡後，在臺灣地區無繼承人，上訴
    人為大陸地區之配偶，故被上訴人以老舊眷村重建試辦要點
    及82年12月24日令「眷村重建原眷戶死亡，其在臺灣地區無
    繼承人時，應配受之眷宅，應收回改配有眷無舍官士，不辦
    理大陸地區人民之輔助購宅權益接替。」認上訴人無法辦理
    權益接替，否准上訴人所請，於法尚無不合。（二）參諸國
    軍軍眷業務處理辦法可知，老舊眷村重建試辦要點所稱原眷
    戶，是指持有居住證或持有軍眷補給證而配住宿舍之官兵本
    人及其未領退休俸之父母、未擔任公職之配偶、未滿20歲之
    子女未婚無業及滿20歲以上在學未婚無業或因殘障、痼疾其
    等級為重度之子女。並此，老舊眷村重建試辦要點所規範之
    原眷戶權益，乃指提供原眷戶70%公告現值之輔助購宅地價
    款或於眷村改建完成時，取得補助以購置眷宅之權益，又此
    原眷戶權益因性質上是屬於公法上權利，並授予一定身分之
    人享有，故原則上並不得作為繼承、處分或私自轉讓之標的
    ，上訴人自無從依繼承之法律關係，主張繼承盧德勝基於老
    舊眷村重建試辦要點所享有之原眷戶權益。故82年12月24日
    令，並無違反兩岸人民關係條例第66條及第67條大陸人民配
    偶繼承權之情形等由，而駁回上訴人在原審之訴。
五、本院按：
(一)行為時即85年2月5日公布施行(下同)之眷改條例第28條第1
    項規定：「本條例施行之日，已完成改建之眷村及已報行政
    院核定改建之眷村，依國防部原規定辦理。但已報行政院核
    定改建之眷村，其土地計價標準如下：……」。上開依國防
    部原規定辦理者，係指「已完成改建之眷村」及雖未完成改
    建但「已報行政院核定改建之眷村」兩種情形，均依國防部
    之原規定辦理。蓋已完成改建之眷村，必是前已報主管機關
    核定改建，如該規定法意是「已完成改建之眷村」「且」屬
    「已報行政院核定改建之眷村」，始依國防部原規定辦理，
    則法律僅須規定「本條例施行之日，已完成改建之眷村，依
    國防部原規定辦理」即可，而無須贅列「已報行政院核定改
    建之眷村」規定。此觀諸上開但書另就土地計價標準作規定
    部分，僅及「已報行政院核定改建之眷村」，而排除「已完
    成改建之眷村」一節益明。是以上訴人主張眷改條例第28條
    第1項規定，必須是「已完成改建」及「已報行政院核定改
    建」兩項要件均具備之眷村始能適用云云，顯不足採。又同
    條例施行細則第23條規定：「本條例第28條所稱國防部原規
    定，係指本條例施行前，由國防部訂頒或報奉行政院核定（
    備）有關眷村改建、遷建、計價、核配、預算編列與收支及
    輔助購宅之有關規定。」被上訴人69年5月3日（69）正歸字
    第7499號令頒之老舊眷村重建試辦要點伍、二（三）及三（
    一）分別規定：「眷村土地得款百分之七十輔助原眷戶購宅
    及補償費後，不足時，由原眷戶按造價比例分擔。……」「
    原眷戶身分之認定：奉准有案或持有居住證者。」再被上訴
    人82年12月24日令：「眷村重建原眷戶死亡，其在臺灣地區
    無繼承人時，應配售之眷宅，應收回改配售有眷無舍官士，
    不辦理大陸地區人民之輔導購宅權益接替。」依原判決認定
    之事實，系爭眷村於81年8月12日經行政院核定改建，其改
    建、遷建、計價、核配、預算編列與收支及輔助購宅事項，
    原則上應適用上開老舊眷村重建試辦要點及其他國防部訂頒
    或報奉行政院核定（備）之相關規定。而上訴人之配偶盧德
    勝死亡後，在臺灣地區無繼承人，上訴人為大陸地區之配偶
    ，此亦為原判決認定之事實。是以被上訴人依上開老舊眷村
    重建試辦要點規定及被上訴人82年12月24日令，認上訴人無
    法辦理權益接替，否准上訴人所請，訴願決定並予以維持，
    於法均無不合。
(二)本件應適用被上訴人82年12月24日令，係依據眷改條例第28
    條第1項規定，而排除同條例第5條之適用，自無上訴意旨所
    稱82年12月24日令已增加眷改條例第5條所無之限制，依憲
    法第172條命令與憲法或法律牴觸者無效之規定，該令應不
    予適用之情事。又兩岸人民關係條例第67條係以被繼承人在
    臺灣地區之遺產，由大陸地區人民「依法繼承者」為其適用
    之要件，此觀諸該條法文規定甚明。上訴人依應適用之法令
    ，既無從繼承其配偶盧德勝之輔導購宅權利，上訴人就此部
    分並不符「依法繼承者」之要件，自不得依兩岸人民關係條
    例第67條有所主張。上訴人主張82年12月24日令係否定大陸
    人民配偶之繼承權，顯然與兩岸人民關係條例第66條及第67
    條肯定大陸人民配偶繼承權之部分有違，該命令自應揚棄，
    不予適用云云，亦不可採。因而上訴意旨指摘原判決有適用
    法規不當暨判決不備理由或理由矛盾之違法云云，自屬無據
    。至上訴人所引本院86年度判字第1595號判決，與本案情形
    有間，且其非判例，對本案亦無拘束力，自不得執以指摘原
    判決違法。
(三)從而，原處分及訴願決定既於法均無不合，上訴人請求撤銷
    並命被上訴人給付上訴人200萬元，即無理由，應予駁回。
    原判決駁回上訴人之訴，理由雖略有不同，然結論無不同，
    自應予維持。上訴意旨指摘原判決違背法令，求予廢棄，為
    無理由，應予駁回。
六、據上論結，本件上訴為無理由。依行政訴訟法第255條第1項
    、第98條第1項前段，判決如主文。
中    華    民    國    98    年    10    月    29    日
                    最高行政法院第五庭
                        審判長法官  黃  璽  君
                              法官  胡  方  新
                              法官  黃  秋  鴻
                              法官  鄭  忠  仁
                              法官  吳  東  都
以  上  正  本  證  明  與  原  本  無  異
中    華    民    國    98    年    10    月    30    日
                              書記官  郭  育  玎


司法院資訊處製作；財團法人民間司法改革基金會備份。
